---
title: "Task3,1"
author: "Milda Zarankaitė"
date: "Tuesday, March 01, 2016"
output: html_document
---
Užduotis: Kauliukai. Pirmasis žaidėjas meta vieną kauliuką ir fiksuojamas atsivertusių taškų skaičius. Antrasis žaidėjas meta du klausiukus ir fiksuojamas dydis: $\max(x_1, x_2)-1$, kur $x_1$ ir $x_2$ žymi pirmojo ir antrojo kauliukų iškritusių akių skaičių. Jeigu žaidėjų gautų taškų skaičiai yra lygus, tai ekspermentas kartojamas iš naujo (ir taip kartojama tol, kol galiausiai nustatomas laimėtojas). Kokia tikimybė laimėti pirmajam žaidėjui?

Sukuriama funkcija, kurios rezultatas - vieno eksperimento laimėtojas:
```{r}

experiment<-function(){
  zaid1 = 0
  zaid2 = 0
   while (zaid1==zaid2){ #Naudojamas ciklas, jei taškų suma vienoda
     zaid1=sample(6, size=1) #Pirmojo žaidėjo taškų skaičius 
     x_1=sample(6, size=1) 
     x_2=sample(6, size=1)
     zaid2=max(x_1,x_2)-1 #Antrojo žaidėjo taškų skaičius
   }
   if(zaid1>zaid2){   
    return(TRUE)
   }  
   else if(zaid1<zaid2){
    return(FALSE)
   }
}
```

Eksperimentas kartojamas 1000, siekiant išsiaiškinti tikimybę laimėti pirmąjam žaidėjui:

```{r}
kartojimas<-replicate(1000, experiment()) 
mean(kartojimas) #=P
```
