---
title: "task3.3. MONETA"
author: "Milda Zarankaite"
date: "Saturday, March 05, 2016"
output: html_document
    keep_md:true
 ---
#Moneta. 

###Užduotis:Tarkime metama moneta. Jeigu iškrenta herbas, tai laimite $12$ EUR. Jeigu skaičius, tai pralošiate $10$ EUR. Bus žaidžiama $n$ kartų ir gauti rezultatai sumuojami. Kokia tikimybė jums turėti teigiamą balansą po $n$ kartų? Kokis išlošių pasikliautiniai $95%$ intervalai. Ištirkite tikimybes su skirtingais $n$, pvz. $n={1,2,5,10,20,100}$. Kaip atrodo balanso tankis? Kai $n=100$.

###SPRENDIMAS:

1.Sukuriama funkcija, kuri parodo laimėjimą po $n$ kartų:
```{r}
laimejimas<-function(n){
  sum(sample(c(12,-10),size=n,replace=TRUE))
}
```

2. Sukuriama funkcija, kuri apskaičiuoja tikimybę, kad laimėjimo balansas yra teigiamas:(Naudojamas Monte Carlo metodas: "replicate" funkcijos pagalba bandymas kartojamas 1000 kartų ir  apskaičiuojamas vidurkis(=tikimybė), kad laimejimo balansas yra teigiamas)
```{r}
tikimybe<-function(n){
  mean(replicate(1000, laimejimas(n))>0)
}
```

3. Tiriamos tikimybės su skirtingais  $n={1,2,5,10,20,100}$ :
```{r}
tikimybe(1) 
tikimybe(2)
tikimybe(5)
tikimybe(10)
tikimybe(20)
tikimybe(100)
```

4. Balanso tankis: 
```{r}
#sim - simuliacija, siekiant gauti balanso pasiskirstymą
sim<-replicate(100, laimejimas(100))
plot(density(sim), main="Balanso tankio grafikas", xlab="Laimėjimas", ylab="Tikimybė", col="4", lwd="4")
```

5.Ieškomas $95%$ pasikliautinis intervalas, kai n=100:
```{r}
c(quantile(sim, 0.025),quantile(sim, 0.975))
```
