---
title: "task3.2 RULETĖ"
author: "Milda Zarankaite"
date: "Tuesday, March 01, 2016"
output: html_document
    keep_md:true
---
#RULETĖ 

##Užduotis:Nagrinėkime standartinę kazino ruletę. Kokia tikimybė po $1000$ vienodų statymų ant vienos pasirinktos spalvos, bus teigiamas balansas? Raskite apytikslę $x$ reikšmę, kuriai galioja nelygybe $P(balansas<x) = 0.25$.

##Sprendimas:

####1.Sukuriama funkcija "rulete", kurios rezultatas - laimėjimas po 1000 vienodų statymų

```{r} 
rulete<-function(){ 
  laimejimas<-sum(sample(c(1,-1), size=1000, replace=TRUE, prob=c(18/38,20/38)))
  return(laimejimas)
}
```

####2.Monte Carlo metodu ir naudojant "replicate" funkciją ieškome balanso. 
##### i)100 kartų funkcijos "rulete" pagalba sugeneruojamas atsitiktinis dydis - laimėjimas. Gauti rezultatai patalpinami vektoriuje "balansas". 

```{r}
balansas<-replicate(100,rulete())
```
#####ii) Stebimas vektoriaus "balansas" reikšmių pasiskirstymas:
    
```{r}
hist(balansas, main="Balanso histograma",xlab="Laimėjimas", ylab="Reikšmės pasikartojimas", col="blue" )
```

#####Išvada: panašu, kad reikšmės išsidėsčiusios pagal normalųjį skirstinį ir daugelis jų - yra neigiamos reikšmės.
    
    
####3.Skaičiuojama tikimybė, kad balansas bus teigiamas.
#####Tikimybė ieškoma skaičiuojant teigiamų vektoriaus "balansas" reikšmių vidurkį.

```{r}
mean(balansas>0)
```

####4. Apytikslė $x$ reikšmė, kuriai galioja nelygybė $P(balansas<x) = 0.25$:
```{r}
quantile(balansas, 0.25) 
```

