---
title: "task3,3"
author: "Milda Zarankaite"
date: "Saturday, March 05, 2016"
output: html_document
  keep_md:true
---
Moneta. Tarkime metama moneta. Jeigu iškrenta herbas, tai laimite $12$ EUR. Jeigu skaičius, tai pralošiate $10$ EUR. Bus žaidžiama $n$ kartų ir gauti rezultatai sumuojami. Kokia tikimybė jums turėti teigiamą balansą po $n$ kartų? Kokis išlošių pasikliautiniai $95%$ intervalai. Ištirkite tikimybes su skirtingais $n$, pvz. $n={1,2,5,10,20,100}$. Kaip atrodo balanso tankis? Kai $n=100$.

SPRENDIMAS:

```{r}
#Sukuriama funkcija, kuri parodo laimėjimą
moneta<-function(n){
  sum(sample(c(12,-10),size=n,replace=TRUE))
}
```

Skaičiuojamos tikimybės, kad balansas yra teigiamas visiem pateiktiem n:

```{r}
tik1<-mean(replicate(100, moneta(1))>0)) #kai n=1
tik2<-mean(replicate(100, moneta(2))>0) #kai n=2
tik5<-mean(replicate(100, moneta(5))>0) #kai n=5
tik10<-mean(replicate(100, moneta(10))>0) #kai n=10
tik20<-mean(replicate(100, moneta(20))>0) #kai n=20
tik100<-mean(replicate(100, moneta(100))>0) #kai n=100
```

Balanso tankis: 

```{r, echo=FALSE}
#sim - simuliacija, siekiant gauti balanso pasiskirstymą
sim<-replicate(100, moneta(100))
plot(density(sim), main="Tankio grafikas", xlab="N=100 Galimos reikšmės", ylab="Tankumas", col="4", lwd="4")
```

Pasikliautinis intervalas, kai n=100
```{r}
quantile(sim, 0.025)
quantile(sim, 0.975)
```
