---
title: "task 7 2"
author: "Milda Zarankaite"
date: "Friday, April 08, 2016"
output: html_document
---
Lab Session 2. Task 2
=====
Tasks reference - @Hyndman2014a

Library fpp recomended for all of the tasks :
```{r}
library(fpp)
```

###2. For each of the same series (bricksq, ibmclose, hsales):
####(a) Use either the naive or seasonal naive forecasting method and apply it to the full data set.
* Bricksq:

```{r, echo=FALSE}
naive1<-naive(bricksq, h=20) #Naive method for bricksq
snaive1<-snaive(bricksq, h=20) #SNaive method for bricksq
plot(naive1, xlab="Laikas", ylab="bricksq", main="bricksq prognozė Naive metodu")
plot(snaive1, xlab="Laikas", ylab="bricksq", main="bricksq prognozė Seasonal Naive metodu")
```

Pastebima, kad geriau taikyti Seasonal Naive, nes atsižvelgiama į sezoniškumą

* ibmclose:

```{r, echo=FALSE}
naive2<-naive(ibmclose, h=20) #Naive method for ibmclose
plot(naive2, xlab="Laikas", ylab="ibmclose", main="ibmclose prognozė Naive metodu")
```

Naudojame Naive metodą, nes sezoniškumo nėra.

* hsales:

```{r, echo=FALSE}
naive3<-naive(hsales, h=20) #Naive method for hsales
snaive3<-snaive(hsales, h=20)
plot(naive3, xlab="Laikas", ylab="hsales", main="hsales prognozė Naive metodu")
plot(snaive3, xlab="Laikas", ylab="hsales", main="hsales prognozė Seasonal Naive metodu")
```

Pastebima, kad geriau taikyti Seasonal Naive, nes atsižvelgiama į sezoniškumą

####(b) Compute the residuals and plot their ACF. Do the residuals appear to be white noise? What did your forecasting method miss?
* bricksq:

```{r}
par(mfrow = c(1,1))
fc1 <- snaive(bricksq)
res1 <- residuals(fc1)
Acf(res1)
```
ACF parodo, kad yra autokoreliacija (lag reikšmės kerta mėlyną punktyrinę liniją). Liekanos nėra baltasis triukšmas. Metodui reikia panaikinti sezoniškumą (suglodinti) arba pridėti trendą, norint, kad liekanos būtų baltasis triukšmas.

* ibmclose:

```{r}
fc2 <- naive(ibmclose)
res2 <- residuals(fc2)
Acf(res2)
```
ACF parodo, kad yra autokoreliacija (lag reikšmės kerta mėlyną punktyrinę liniją) tik 3 vietose, bet sunku atsekti kažkokį modelį. 

* hsales:

````{r}
fc3 <- snaive(hsales)
res3 <- residuals(fc3)
Acf(res3)
```
ACF parodo, kad yra autokoreliacija (lag reikšmės kerta mėlyną punktyrinę liniją). Liekanos nėra baltasis triukšmas. Metodui reikia panaikinti sezoniškumą, norint, kad liekanos būtų baltasis triukšmas, galima būtų pridėti trendą. (Panaikinti sezoniškumo šiuo atveju neužtenka, nes jis visvien labai ryškus 12 lage).

####(c) Do a Ljung-Box test on the residuals. What do the results mean?
Atliekame Ljung-Box testą, kur H0: liekanų autokoreliacija yra = 0 (arba, kad liekanos yra baltasis triukšmas)

* bricksq residuals:

```{r}
Box.test(res1, fitdf=0, type="Lj")
```
p-value <0.05, vadinasi H0 atmetame - lieknų autokoreliacija nėra lygi 0.

* ibmclose residuals:

```{r}
Box.test(res2, fitdf=0, type="Lj")
```
p-value>0.05, vadinasi H0 priimame ir galime teigti, kad liekanų autokoreliacija yra lygi 0.

* hsales residuals:

```{r}
Box.test(res3, fitdf=0, type="Lj")
```
p-value <0.05, vadinasi H0 atmetame - lieknų autokoreliacija nėra lygi 0.
