---
title: "task 7 3"
author: "Milda Zarankaite"
date: "Monday, April 11, 2016"
output: html_document
---
Lab Session 2. Task 3
=====
Tasks reference - @Hyndman2014a

Library fpp recomended for all of the tasks :
```{r, message=FALSE}
library(fpp)
```

###Užduotis:
3. For the data set bricksq:
* (a) Split the data into two parts using (panaudotas kodas buvo pateiktas užduotyje)
```{r}
bricks1 <- window(bricksq, end=1987.99)
bricks2 <- window(bricksq, start=1988)
```

* (b) Check that your data have been split appropriately by producing
the following plot. (panaudotas kodas buvo pateiktas užduotyje)
```{r}
plot(bricksq)
lines(bricks1,col="red")
lines(bricks2,col="blue")
```

* (c) Calculate forecasts using each of the four benchmark methods applied to bricks1.(Naudojame h=7, tiek pat metų kiek ir yra bricks2 duomenys)
```{r, echo=FALSE}
par(mfrow=c(2,2))
drift<-rwf(bricks1, drift=TRUE, h=7) #Drift method
plot(drift, xlab="Time", ylab="bricks1", main="Prognozė, naudojant Drift metodą")
meanm<-meanf(bricks1, h=7) #Mean method
plot(meanm, xlab="Time", ylab="bricks1", main="Prognozė, naudojant Mean metodą")
naivem<-naive(bricks1, h=7) #Naive method
plot(naivem, xlab="Time", ylab="bricks1", main="Prognozė, naudojant Naive metodą")
snaivem<-snaive(bricks1, h=7) #Seasonal naive  method
plot(snaivem, xlab="Time", ylab="bricks1", main="Prognozė, naudojant Seasonal naive metodą")
```

* (d) Compare the accuracy of your forecasts against the actual values stored in bricks2. (Pavyzdys naudojamas kode yra iš užduoties)
Tikslumas pagal Drift metodo prognozę:
```{r}
accuracy(drift,bricks2)
```
Tikslumas pagal Mean metodo prognozę:
```{r}
accuracy(meanm,bricks2)
```
Tikslumas pagal Naive metodo prognozę:
```{r}
accuracy(naivem,bricks2)
```
Tikslumas pagal Seasonal Naive metodo prognozę:
```{r}
accuracy(snaivem,bricks2)
```
* (e) Which method does best? Why?  
Išvada: tiksliausias yra Seasonal Naive metodas, nes pagal accuracy Test set -  reikšmės arčiausiai 0, palyginus su kitais metodais. (Nepaisant to, kad Training set demonstruoja drift metodo tinkamumą, nepasirenkame, nes kreipiame didesnį dėmesį prognozei)  
* (f) For the best method, compute the residuals and plot them. (Pavyzdys pateiktas užduotyje jau naudojamas)
```{r}
res <- residuals(snaivem)
par(mfrow=c(1,3))
plot(res, ylab="Liekanos")
hist(res, breaks="FD", ylab="Dažnumas", xlab="Liekanos")
Acf(res)
```

Do the residuals appear to be uncorrelated and normally distributed?    
AFC parodo, kad yra autokoreliacija tarp liekanų (lag reikšmės kerta mėlyną punktyrinę liniją). 
Panašu, kad liekanos pasiskirsčiusios normaliai, tačiau dar tikriname pagal Shapiro testą:
```{r}
shapiro.test(res)
```
Kadangi p-value>0.05 H0: liekanos yra normalios - priimame.