---
title: "task7 1"
author: "Milda Zarankaite"
date: "Friday, April 08, 2016"
output: html_document
---
Lab Session 2. Task 1
=====
Tasks reference - @Hyndman2014a

Library fpp recomended for all of the tasks :
```{r}
library(fpp)
```

###Užduotis:
The function tsdisplay(data, plot.type="scatter") is useful for showing a time plot, ACF plot and lagged scatterplot on the same graph. Use it to produce plots of the following time series. Can you spot the effects of seasonality, cyclicity and trend? 

####Sprendimas:

* bricksq:

```{r}
tsdisplay(bricksq, plot.type="scatter")
```
Galime nustatyti 4lago sezoniškumą duomenų kasmetinio svyravimo iš AFC/Lag grafiko. 
Pastebimas didėjantis trendas iki 1975 metų, po jų iki 1994 stebimas svyravimas.
Duomenis galime suskirstyti į 3 ciklus. Pirmajame (nuo 1956 iki 1975) duomenų reikšmė kyla, tada įvyksta staigus kritimas. Antrąjame (nuo 1975 iki 1983) stebimas atsigavimas ir sezoniškas kilimas iki ciklo galo. Trečiąjame (1983-1994) vėl stebimas atsigavimas po kritimo, tačiau ciklo gale vėl nustatomas staigus kritimas. 

* hsales:

```{r}
tsdisplay(hsales, plot.type="scatter")
```
Iš duomenų pastebimas aiškus sezoniškumas. 
Trendo nėra - vyksta nuolatiniai svyravimai. 
Galima išskirti 2 ciklus : 1973-1983 ir 1983-1995, nes apie 1983 metus įvyksta duomenų reikšmių kritimas.

* ibmclose:

```{r}
tsdisplay(ibmclose, plot.type="scatter")
```
Sezoniškumas nėra aiškiai pastebimas.
Trendą galime skirstyti į 3 etapus: 1)lėtas duomenų reikšmių kilimas iki 110. 2) 110-270 - kritimas, kuris yra ryškesnis jau nuo 230. 3) 270-370 - duomenų reikšmių atsigavimas po kritimo.
Pastebiu 2 ciklus: iki 270 ir nuo 270, kadangi šiame indekse duomenys pasiekia savo minimumą. 
