---
title: "task5"
author: "Milda Zarankaite"
date: "Tuesday, March 15, 2016"
output: html_document
---
Pinigų paklausa 

Užduotis: Šioje užduotyje reikia atlikti tiesinę regresiją. Pakete dynlm yra duomenų masyvas M1Germany - ten yra ir jo aprašymas. Iš turimų duomenų sudarykite ir įvertinkite tiesinę regresiją, kurios endoneninis kintamasis yra logm1. Lygtis būtų naudojama prognozuoti pinigų kiekį artimiausiam laikotarpiui į prieki remiantis dabartine situacija. Taigi, prognozės sudarymui lygtis gali naudoti tik tuos duomenis, kurie būtų žinomi prognozavimo momentu.

1. Apžiūrimi duomenys:
```{r}
library("dynlm")
head(M1Germany)
plot(M1Germany, xlab="Metai")
```
2.Kuriami įvairūs modeliai:
```{r}
mod1<-dynlm(logm1~logprice+loggnp+interest, M1Germany)
mod2<-dynlm(logm1~L(logprice,1)+L(interest,2)+L(loggnp,4), data=M1Germany, start=c(1960,1), end=c(1995,4))
mod3<-dynlm(logm1~L(logprice,2)+d(L(loggnp, 4))+L(interest,2), data=M1Germany, start=c(1960,1), end=c(1995,4)) #antram koeficiente su "d" panaikinamas trendas, t.y. lieka tik pokytis
mod4<-dynlm(logm1~L(logprice,4)+L(loggnp,4)+L(interest,4), data=M1Germany, start=c(1960,1), end=c(1995,4))
mod5<-dynlm(logm1~L(logprice,4)+d(L(loggnp,4))+L(interest,4), data=M1Germany, start=c(1960,1), end=c(1996)) #panaikinamas trendas antrame koeficiente, t.y. lieka tik pokytis
```
3.Tikriname sukurtų modelių AIC ir $R^2$ koeficientus:
```{r}
mod.pav<-c("mod1", "mod2", "mod3", "mod4", "mod5")
aic<-c(AIC(mod1),AIC(mod2),AIC(mod3),AIC(mod4), AIC(mod5)) #sukuriamas AIC koef. vektorius
r.kvad<-c(summary(mod1)$r.squared, summary(mod2)$r.squared, summary(mod3)$r.squared, summary(mod4)$r.squared, summary(mod5)$r.squared) #sukuriamas R^2 koef. vektorius
tab<- data.frame(mod.pav,aic,r.kvad) #sukuriama lentelė su modelių koeficientais
colnames(tab)<-c("Modelis", "AIC", "R^2") #lentelei priskiriami vardai
tab
```
Pagal šiuos 2 kriterijus, didžiausią R^2 ir mažiausą AIC turi mod5. Pasirenkame jį tolesniam nagrinėjimui.

4.Tikrinamas mod5 multikolinearumas pagal VIF:
```{r}
library(car) #saugo "vif"
vif(mod5)
```
Nė vieni iš kintamųjų nėra tarpusavyje susiję, nes paskaičiuoti vif<10.

5.Išbrėžiame liekanų pasiskistymą ir tikriname jų normalumą:
```{r}
hist(resid(mod5), probability=TRUE, main="mod 5 liekanų histograma", xlab="mod5 liekanos", ylab="Tankumas")
lines(density(resid(mod5)), col=4, lwd=2)
residuals<-as.vector(mod5$res)
shapiro.test(residuals)
```
Kadangi p-value>0.05 H0: liekanos yra normalios - priimame.

Vadinasi,, patikrintas ir pasrinktas modelis, prognozuojantis pinigų kiekį yra $mod5<-dynlm(logm1~L(logprice,4)+d(L(loggnp,4))+L(interest,4), data=M1Germany, start=c(1960,1), end=c(1996))$
